臺灣士林地方法院民事判決　　　　　　　　　　　　九十年度訴字第一五二九號
　　原　　　告　　甲○○
　　　　　　　　　乙○○
　　共　　　同
　　訴訟代理人　　王桂樹律師
　　被　　　告　　丙○○
　　訴訟代理人　　郭嵩山律師
　　複　代理人　　張毓桓律師
右當事人間請求返還不當得利等事件，本院判決如左：
    主    文
被告應給付原告新台幣柒拾貳萬肆仟貳佰玖拾參元，及自民國九十年十二月六日起
至清償日止，按年息百分之五計算之利息。
訴訟費用由被告負擔二分之一，餘由原告負擔。
    事實及理由
一、本件原告起訴主張：原告二人係夫妻，已死亡之陳月裡係原告三女，陳月裡生前
    於民國（下同）六十六年六月二十九日與被告生有一女詹巧翊，嗣於七十年二月
    二十四日與被告結婚，詹巧翊因生父與生母結婚，依民法第一千零六十四條規定
    ，視為婚生女，其後陳月裡與被告於七十年十月十二日離婚，渠二人離婚時約定
    詹巧翊歸男方、即被告教育、監護、扶養，惟實際上詹巧翊自小即與母親陳月裡
    及原告同住，迄八十六年六月二十八日滿二十歲前均由陳月裡扶養教育，被告並
    未履行扶養監護之義務，被告應負擔詹巧翊之扶養教育費用而未負擔支出，乃無
    法律上原因，受有財產消極增加之不當得利。查，自七十六年六月起至八十六年
    六月止（即詹巧翊滿二十歲），以台北市政府主計處編印之台北市家庭收支主要
    指標計算，被告應為詹巧翊支付未支付，而由陳月裡支付之扶養費用金額共計為
    新台幣（下同）一百四十四萬八千五百八十六元（詳如附表），依不當得利法律
    關係，被告應返還予陳月裡。而陳月裡與詹巧翊同於九十年七月二十三日死亡，
    原告二人為陳月裡之繼承人，爰依不當得利及繼承之法律關係，提起本訴，聲明
    求為判決命：被告應給付原告一百四十四萬八千五百八十六元，及自起訴狀繕本
    送達被告翌日起至清償日止，按年息百分之五計算之利息等語。
二、被告則抗辯：（一）被告與陳月裡於七十年十月十二日辦理離婚登記，離婚協議
    書固約定詹巧翊由被告監護，惟嗣後雙方於同年十一月十一日已另以協議書約定
    由陳月裡監護養育，依民法修正前第一千零五十一條之規定，當事人間既有約定
    ，自應從其約定，故詹巧翊之監護養育實係由陳月裡任之；（二）現行民法第一
    千一百十六條之二之規定，係八十九年四月二十六日修正，民法親屬編施行法復
    無溯及適用之規定，依被告與陳月裡離婚之時點，本件自應適用修正前民法第一
    千零五十一條之規定，而所謂監護，係包括扶養在內，詹巧翊既已約定由陳月裡
    監護養育，實無強令男方負擔扶養費之理，被告並無不當得利；（三）如依原告
    之主張，被告並未喪失監護權，並未免除監護扶養教育之義務，被告自未受有利
    益，子女仍得請求扶養，惟請求扶養乃專屬於權利人一身之權利，因請求權人死
    亡而消滅，非陳月裡可得主張；（四）倘被告猶應負擔扶養費，亦不應全數由被
    告負擔，原告提出之金額至少應減為半數，即七十二萬四千二百九十三元，亦應
    審酌雙方已有監護扶養之約定，再加以酌減，被告並主張就原告向勞工保險局領
    取之家屬死亡喪葬津貼四萬五千七百五十元為抵銷云云。
三、原告主張渠二人係陳月裡之父母，陳月裡前於六十六年六月二十九日與被告生有
    一女詹巧翊，嗣於七十年二月二十四日與被告結婚，詹巧翊因生父與生母結婚，
    依民法第一千零六十四條規定，視為婚生女，其後陳月裡與被告於七十年十月十
    二日離婚，而詹巧翊自幼與母親陳月裡同住，迄八十六年六月二十八日滿二十歲
    前實際由陳月裡扶養監護，嗣陳月裡與詹巧翊同於九十年七月二十三日死亡，原
    告二人為陳月裡之繼承人等事實，業據其提出戶籍謄本、離婚登記申請書、離婚
    協議書等影本為證，並為被告所不爭執，原告此部份主張堪信為真正。
四、原告復主張陳月裡與被告離婚時約定詹巧翊歸被告監護扶養，惟詹巧翊實際由陳
    月裡扶養監護，被告未履行扶養監護之義務，受有應負擔扶養費用而未支出之不
    當得利等語，被告則否認詹巧翊係約定由被告監護、扶養及其有不當得利之情，
    並以前詞置辯。是以本件所應審究之爭點主要為：１、陳月裡與被告離婚後，對
    於未成年之女詹巧翊監護權之行使負擔，約定內容為何？２、父母離婚後，約定
    有監護權之一方支出子女扶養費用後，得否請求他方分擔？３、被告之抵銷抗辯
    有無理由？茲分述如下：
（一）關於詹巧翊之監護權之約定：
          查，被告抗辯其與陳月裡於七十年十月十二日辦理離婚登記，離婚協議書
      原約定詹巧翊由被告監護，嗣後雙方於同年十一月十一日已另以協議書約定改
      由陳月裡監護養育乙節，業據其提出與所述相符之協議書影本為證，並為原告
      所不爭執，被告此部份抗辯自堪採信。準此，依陳月裡與被告上開協議書之約
      定，於本件原告請求扶養費用期間、即自七十六年六月起至八十六年六月止，
      詹巧翊係約定由陳月裡監護，應予究明。
（二）就父母離婚後，約定有監護權之一方支出子女扶養費用後，得否請求他方分擔
      之問題：
  １、關於被告抗辯本件監護權約定適用民法規定之問題，經核，修正前民法一千零
      五十一條係規定「兩願離婚後，關於子女之監護由夫任之，但另有約定者從其
      約定。」，嗣於八十五年九月二十五日修正刪除之，立法理由謂「夫妻離婚後
      對於子女之親權並未因其係兩願離婚或判決離婚而有不同，故不宜區別兩願離
      婚或判決離婚而分列兩條規定，宜一併規定之。爰刪除第一千零五十一條，併
      入第一千零五十五條加以規定。」，民法第一千零五十五條則修正規定「夫妻
      離婚者，對於未成年子女權利義務之行使或負擔，依協議由一方或雙方共同任
      之。：：」之內容（修正前內容為「判決離婚者，關於子女之監護，適用第一
      千零五十一條之規定。但法院得為其子女之利益，酌定監護人。」）。本件被
      告與陳月裡係上開規定修正前七十年十月十二日離婚，參酌民法親屬編施行法
      之內容，就此部份並無溯及適用之規定，是應適用前揭修正前之規定，合應敘
      明。
  ２、固然，本件詹巧翊係約定由陳月裡監護，惟按，對於未成年子女之權利義務，
      除法律另有規定外，由父母共同行使或負擔之。又負扶養義務者有數人，而其
      親等同一時，應各依其經濟能力，分擔義務，修正前民法第一千零八十九條前
      段（現行民法第一千零八十九條第一項前段同此）、第一千一百十五條第三項
      分別定有明文。而修正前民法第一千零五十一條、第一千零五十五條關於夫妻
      離婚後，未成年子女之監護權由一方行使之規定，僅係基於夫妻離婚後未成年
      子女不便同時受父母照顧之現實考量所設，其立法目的乃在保護未成年子女之
      利益，並非免除監護權停止之一方之義務，故行使監護權之一方非不可請求他
      方分擔扶養費用，如一方支付全部扶養費後，自得依不當得利之法律關係請求
      他方分擔之，而雙方之分擔額則應依其經濟能力定之。（八十五年司法院第二
      十五期司法業務研究會研討結論參照）
  ３、至於被告抗辯如依原告主張其未免除監護扶養之義務，其即未受有利益，子女
      仍得請求扶養，惟請求扶養乃專屬於權利人一身之權利，因請求權人死亡而消
      滅乙節，經核，所謂子女得請求扶養者，乃指請求扶養義務人負擔將來之扶養
      費用，而非指已由他人支付之過去之扶養費用，是以，被告此部份抗辯，與本
      件請求無涉，要不足採。
  ４、承上，自七十六年六月起至八十六年六月止之期間，詹巧翊雖約定由陳月裡監
      護扶養，然被告仍有分擔支付扶養費用之義務。關於上開期間詹巧翊扶養費用
      之金額，原告主張以台北市政府主計處編印之台北市家庭收支主要指標表為計
      算標準，詳如附表所示，共計一百四十四萬八千五百八十六元，有其所提出上
      開主要指標表影本在卷可憑，並為被告所不爭執，自堪認定。而於上開期間，
      陳月裡係受雇他人工作，月入約二萬元，另被告亦有工作，分經兩造陳明在卷
      ，依民法第一千一百十五條第三項規定，參酌二人之經濟能力，被告應分擔二
      分之一之扶養費用為是，共計應為七十二萬四千二百九十三元。而被告未支付
      其應分擔部份，由陳月裡支付全部扶養費用，被告自受有利益，並致陳月裡受
      有損害，且無法律上之原因，而構成民法第一百七十九條之不當得利，陳月裡
      自得請求被告返還上開利益。
（三）按，繼承，因被繼承人死亡而開始。又，繼承人自繼承開始時，除本法另有規
      定外，承受被繼承人財產上之一切權利、義務。民法第一千一百四十七條、第
      一千一百四十八條前段分別定有明文。原告分別為陳月裡之父、母親，陳月裡
      於九十年七月二十三日死亡時並無配偶，又其女兒詹巧翊與其同時死亡，有戶
      籍謄本在卷足按，依民法第一千一百三十八條規定，應由原告承受陳月裡財產
      上之一切權利、義務，原告亦未拋棄繼承，自繼承陳月裡上開請求返還不當得
      利之權利。
（四）關於被告抵銷之抗辯：
  １、被告雖主張就原告向勞工保險局領取之家屬死亡喪葬津貼四萬五千七百五十元
      為抵銷云云，並提出勞工保險局之書函影本為憑，原告雖不爭執甲○○有領取
      上開津貼之事實，惟原告主張該津貼係由勞工保險局給付，被告對原告並無債
      權，不得主張抵銷等語。
  ２、按，二人互負債務，而其給付種類相同，並均屆清償期者，各得以其債務，與
      他方之債務，互為抵銷。民法第三百三十四條第一項前段定有明文。據此，得
      主張抵銷者，須以二人互有債權、債務存在為前提要件。被告雖主張抵銷云云
      ，惟其並未能主張並舉證被告究竟對於原告有何具體之債權存在。而其所述上
      開家屬死亡喪葬津貼，乃勞工保險局以原告甲○○為被保險人陳月裡死亡給付
      之受益人身分而給付予甲○○，此揆諸前述勞工保險局書函影本之內容可明。
      而所謂家屬，依民法第一千一百二十二條「稱家者，謂以永久共同生活為目的
      而同居之親屬團體。」及第一千一百二十三條第一至三項「家置家長。」、「
      同家之人，除家長外，均為家屬。」、「雖非親屬，而以永久共同生活為目的
      同居一家者，視為家屬。」等規定之內容觀之，並非以具有繼承權利或血親關
      係等為要件，原告甲○○是否確無權領取上開家屬死亡喪葬津貼要非無疑；況
      且，若果勞工保險局確有不當核發上開津貼之情事，乃屬勞工保險局得否請求
      原告甲○○返還之問題，亦不足認定被告對於原告有何債權存在，準此，被告
      此部份抵銷抗辯，亦非可採。
五、從而，原告本於不當得利及繼承之法律關係，請求被告給付七十二萬四千二百九
    十三元，及自起訴狀繕本送達被告翌日、即九十年十二月六日起至清償日止，按
    年息百分之五計算之利息，為有理由，應予准許。逾此範圍之請求，則無理由，
    應予駁回。
六、據上論結，本件原告之訴為一部有理由，一部無理由，依民事訴訟法第七十九條
    但書、第八十五條第一項判決如主文。
中　　　華　　　民　　　國　　九十一　　年　　 十二　　 月　　三十一 　 日
                                    臺灣士林地方法院民事第二庭
~B法　　　官　施月燿
右為正本係照原本作成
如對本判決上訴須於判決送達後廿日內向本院提出上訴狀
中　　　華　　　民　　　國　　九十一　　年　　 十二　　 月　　三十一 　 日
~B法院書記官
